【裁判字號】    97,訴,1358
【裁判日期】    971022
【裁判案由】    都市計畫法
【裁判全文】
臺北高等行政法院判決
                                      97年度訴字第1358號
                              .
原      告  甲○○
被      告  臺北縣政府
代  表  人  乙○○（縣長）
訴訟代理人  丙○○
上列當事人間因都市計畫法事件，原告不服內政部中華民國97年
3 月27日台內訴字第0970029746號（案號：0000000000）訴願決
定，提起行政訴訟。本院判決如下：
    主  文
原告之訴駁回。
訴訟費用由原告負擔。
    事  實
一、事實概要：臺北縣蘆洲市○○○路284 號建築物（坐落地籍
    ：蘆洲市○○段1606地號土地；建號：蘆洲市○○段8678建
    號）位於蘆洲都市計畫住宅區內，經被告所屬警察局蘆洲分
    局於96年10月10日0 時10分( 原處分誤載為96年10月31日)
    赴上址臨檢，查獲該址於住宅區違法經營視聽歌唱業「音緣
    小吃卡拉OK店」，經該分局以96年11月7 日北縣警蘆行字第
    0960037214號函移請被告辦理。被告認原告在都市計畫住宅
    區內違法經營視聽歌唱業，違反都市計畫法臺灣省施行細則
    第15條第1 項規定，乃依都市計畫法第79條第1 項規定，以
    96年12月20日北府城開字第0960581402號函檢附違反都市計
    畫法案件處分書( 下稱原處分) 處原告新臺幣( 下同)12 萬
    元，並命原告立即停止使用並副知當地鄉鎮市公所複查改善
    情形。( 被告亦以前開函另檢附同文號處分書處建物所有權
    人李恒義6 萬元罰鍰，並命其立即停止使用及副知當地鄉鎮
    市公所複查改善情形) 。原告對原處分不服，提起訴願經決
    定駁回後，遂提起本件行政訴訟。
二、兩造聲明：
    (一)原告聲明：訴願決定、原處分均撤銷。
    (二)被告聲明：原告之訴駁回。
三、兩造之爭點：本案是否違反一事不二罰原則？
    (一)原告主張之理由：
      1.按行政機關作成限制或剝奪人民自由或權利之行政處分
        ，例如行政處罰，依行政程序法第96條第1項第2款之規
        定，應記載事實。而所謂事實，不僅指違規之行為而言
        ，即違規之時間、地點、標的物等與適用法令有關之事
        項，其亦包含受處分人與違規標的物之關係及有無認違
        規事實之權責單位等，均應予認定並明確記載，否則即
        屬事實記載不完備，為有瑕疵之違法行政處分，而應予
        撤銷。次按都市計畫法第79條規定之處罰對象並無優先
        次序之規定，其所有權人或使用人即原告應擇一處罰而
        非併罰，然被告卻以原處分將所有權人李恒義及使用人
        即原告同號函罰6 萬元及12萬元罰鍰，未符合都市計畫
        法之立法目的為必要裁量，顯然重複處罰且從重處罰，
        違反司法院釋字第503 號解釋意旨及「一事不兩罰」、
        「一事不再罰」之原則。
      2.再按，原告於系爭建物之內，據被告所認定原告經營視
        聽歌唱及酒家業之「一行為」，經被告所屬建設局已於
        96年11月30日北府經商字第0960777497號函分別依行政
        執行法等相關規定，處原告15萬元罰鍰在案，嗣被告所
        屬城鄉局又以違反都市計畫法第79條規定，以原處分處
        原告12萬元罰鍰。顯然上述各種行政處分，處罰之性質
        均同為行政秩序罰且處分單位均為同一單位（縣政府）
        並於同一時間針對同一違規事實、同一違規地點所為處
        分，其處罰之種類均包括罰鍰及停止使用等相同行政處
        分，依前揭大法官解釋意旨，罰鍰部分應有「一事不二
        罰原則」之適用，從其一重者處斷，即足達成行政目的
        。而被告竟悖離司法院釋第503號解釋意旨已屬違法。
      3.又依違反都市計畫法第79條規定及同法臺灣省施行細則
        第15條規定，課予使用人、管理人6 萬元以上30萬元以
        下罰鍰。則行政機關究應處罰管理人或使用人即原告，
        應就其查獲建築物之使用及違反之情形為適當、合理之
        裁量，並非容許行政機關得恣意選擇處罰之對象，擇一
        處罰，或兩者皆予處罰（參照最高行政法院92年判字第
        138 號判決意旨）。而在土地之管理人與使用人即原告
        不同之情形，由於建築物之使用係由使用人即原告為之
        ，使用人即原告對建築物之使用情形知之最熟稔。次依
        內政部於88.7.16 發布有臺88內營字第8873869 號函釋
        決議：「按建築法第73條執行要點係將建築物用途依使
        用強度及危險指標分為9 類24組，是建築物用途如有擅
        自跨類組變更，始違反建築法第73條後段規定，而依同
        法第90條第1 項規定處罰。至其處罰對象，因同法第90
        條第1 項規定係對違規建築物之使用人即原告或所有權
        人採擇一處罰方式，為達直接處罰嚇阻行為效果，第一
        次違規處罰對象為其使用人即原告並副知所有權人，其
        後經勒令停止使用不停止使用之連續處罰，得認定所有
        權人為共犯，併罰之。」此項函解釋旨在認定管理人對
        於違法性之認識，從而認定其責任。
    (二)被告主張之理由：
      1.按都市計畫法臺灣省施行細則第15條第1 項規定，本案
        經被告所屬警察局蘆洲分局延平派出所於96年10月31日
        現場臨檢查獲違法經營營利事業登記範圍外之酒家業及
        視聽歌唱業，並以96年11月7 日北縣警蘆行字第096003
        7214號函，移被告卓處；因違反前述法令之規定，被告
        爰依都市計畫法第79條規定，故針對違規人及建物所有
        權人予以併罰，並以原處分別對原告及案內建物所有權
        人李恒義處以12萬元及6 萬元罰鍰，於法並無不合。
      2.原告雖辯稱本案已由被告所屬經濟發展局以96年11月30
        日北府經商字第0960777497號函依行政執行法處原告15
        萬元怠金，而不得重複處分云云。惟查前開號函係因被
        告曾以96年5 月30日北府建商字第0960340739號函命令
        停止經營登記範圍外業務，惟原告未遵令停業，再次遭
        查獲有經營登記範圍外之酒家業及歌唱業之情事，遂依
        行政執行法第31條第1 項規定處以怠金；惟怠金之目的
        ，旨在藉由處罰，迫使行為人履行其公法上義務（性質
        上屬「執行罰」），與本案罰鍰係就違反行政義務之行
        為予以處罰（性質上屬「秩序罰」），二者性質上容有
        不同，併為處分並無不妥之處。
      3.另原告主張本案對於原告及建物所有權人李恒義重複處
        分云云。有關都市計畫法第79條第1 項規定之處罰對象
        之執行，依內政部91年11月21日台內營字第0910081556
        號函釋略以：「…請貴府參酌本部88.7.16 台88內營字
        第8873867 號函有關建築法第90條規定之執行方式略以
        ：『…為達直接處罰嚇阻行為效果，第一次違規處罰對
        象為其使用人並副知所有權人，其後經勒令停止使用不
        停止使用之連續處罰，得認定所有權人為共犯，併罰之
        』辦理（略）」爰此，被告前於96年10月16日北府城開
        字第0960666859號函通知李恒義，應善盡「都市計畫法
        」第79條規定課予建物所有權人（管理者）應維持合法
        使用之法律義務，惟該址96年10月31日經再度查獲仍有
        違反都市計畫法臺灣省施行細則第15條規定不得於住宅
        區設立「視聽歌唱業」之事實；被告爰依都市計畫法第
        79條規定，對建物所有權人李恒義併罰處以6 萬元罰鍰
        ，該處分並無不妥之處。
    理  由
一、按都市計畫法第34條：「住宅區為保護居住環境而劃定，其
    土地及建築物之使用，不得有礙居住之寧靜、安全及衛生。
    」第79條第1 項規定：「都市計畫範圍內土地或建築物之使
    用，或從事建造、採取土石、變更地形，違反本法或內政部
    、直轄市、縣( 市)(局) 政府依本法所發布之命令者，當地
    地方政府或鄉、鎮、縣轄市公所得處其土地或建築物所有權
    人、使用人或管理人新臺幣6 萬元以上30萬元以下罰鍰，並
    勒令拆除、改建、停止使用或恢復原狀。不拆除、改建、停
    止使用或恢復原狀者，得按次處罰，並停止供水、供電、封
    閉、強制拆除或採取其他恢復原狀之措施，其費用由土地或
    建築物所有權人、使用人或管理人負擔。」又「住宅區為保
    護居住環境而劃定，不得為下列建築物及土地之使用：…十
    、戲院、電影片（映演）業、視聽歌唱場、電子遊戲場、機
    械式遊樂場、歌廳、保齡球館、汽車駕駛訓練場、攤販集中
    場及旅館。…。」亦為同法施行細則第15條第1 項所明定。
二、經查，原告使用之臺北縣蘆洲市○○○路284 號建築物，位
    於蘆洲都市計畫住宅區內，原告於該址經營「音緣小吃卡拉
    OK店」，經蘆洲分局延平派出所於96年10月1 日至現場查獲
    該址經營視聽歌唱場所等情，為原告所不爭，並有台北縣土
    地使用分區圖、土地建物查詢資料表、原告簽名確認之警方
    檢查現場訪查紀錄表及現場照片附原處分卷可稽，堪信為真
    實。故被告以原告使用之建築物係位於蘆洲都市計畫住宅區
    內，原告於該址經營視聽歌唱場，已違反都市計畫法臺灣省
    施行細則第15條第1 項規定，乃依都市計畫法第79條第1 項
    規定，以原處分處原告罰鍰12萬元，並命原告立即停止使用
    並副知當地鄉鎮市公所複查改善情形，揆諸首揭法令規定，
    並無不合。
三、原告起訴雖主張：本案業經被告所屬經濟發展局96年11月30
    日北府經商字第0960777497號函處原告15萬元罰鍰，被告所
    屬城鄉發展局再予以處罰，有違一事不二罰原則；且依都市
    計畫法第79條之處罰對象並無優先次序之別，應擇一處罰，
    而非對使用人及所有權人併予處罰云云。
四、惟查：
    (一)按一事不二罰原則，係指行為人之單一違法行為違反數個
      法律或行政法上義務，即不得以單一行為而給予兩項以上
      之處。查被告前因查獲原告於系爭建築物內經營登記範圍
      以外之酒家及視聽歌唱業之情事，以96年5 月30日北府建
      商字第0960340739號函命原告停止經營登記範圍外之業務
      ，惟經蘆洲分局於96年10月10日至現查檢查，發現原告仍
      於上址經營酒家及視聽歌唱業，被告乃依行政執行法第31
      條第1 項規定處以怠金15萬元等情，此有原告提出之被告
      前開函可稽( 見本院卷第15頁) ，而怠金之目的，旨在藉
      由處罰，迫使行為人履行其公法上義務( 性質上屬執行罰
      ) ，核與本案係因原告違反都市計畫法臺灣省施行細則第
      15條第1 項有關土地使用分區管制規定，經被告依都市計
      畫法第79條第1 項規定處以罰鍰( 性質上屬秩序罰），二
      者之性質不同，且原告所違反之公法上義務及違章事實亦
      非同一，自不生一事二罰之問題，原告主開主張，並無足
      取。
    (二)又按，「建築主管機關究應對建築物所有權人或使用人處
      罰，應就其查獲建築物違規使用之實際情況，於符合建築
      法之立法目的為必要裁量，並非容許建築主管機關恣意選
      擇處罰之對象，擇一處罰，或兩者皆予處罰。又行政罰係
      處罰行為人為原則，處罰行為人以外之人則屬例外。建築
      主管機關如對行為人處罰，已足達成行政目的時，即不得
      對建築物所有權人處罰。於本題情形，( 違反建築法第73
      條第2 項規定）擅自變更使用者為乙，如建築主管機關已
      對乙處罰，並已足達成行政目的時，即不得對甲處罰。」
      業經最高行政法院95年1 月份庭長法官聯席會議決議在案
      。故依上開決議意旨，原告為系爭建築物之使用人，被告
      以系爭建築物位於都市計畫住宅區內，原告於該址經營視
      聽歌唱場，違反土地使用分區管制規定，乃依都市計畫法
      第79條第1 項規定對原告處以罰鍰，並命其停止使用，洵
      無不合。至被告除對原告處罰外，另對訴外人即系爭建築
      物所有權人李恒義併予處罰，是否合法，係屬被告對訴外
      人李恒義之處分有無涉及裁量濫用違法之撤銷事由，核與
      原告因違反前揭公法上義務依法應科予行政罰無涉，原告
      執被告不應對使用人及所有權人併予處罰，主張原處分應
      予撤銷云云，即非有據。
    (三)末查，原處分已依行政程序法第96條第1 項規定，記載原
      告之姓名、處分主文、違規事實、地點、其法令依據，並
      告知不服處分之救濟方法、期間及其受理機關( 見原處分
      卷第3-4 頁) ，雖原處分就查獲日期96年10月10日誤載為
      96年10月31日，惟蘆洲分局延平派出所於96年10月10日至
      現場臨檢查獲原告於系爭建築物經營視聽歌唱場所，原告
      亦在場，並於警方檢查現場訪查紀錄表上簽名確認，是原
      告已明知其有前揭違章事實，且無待被告之說明已可知悉
      作成原處分之理由，原處分即得不記明由( 行政程序法第
      97條第1 項第2 款參照) ，故原處分就查獲日期誤載為96
      年10月31日，應屬明顯錯誤，自不影響原處分之效力，原
      處分尚無原告指摘事實記載不完備之情事，原告援引主張
      原處分為有瑕疵之違法處分，應予撤銷云云，亦無足採。
五、綜上所述，原告之主張，均無足採。原罰鍰處分於法並無違
    誤，訴願決定予以維持，亦無不合，原告仍執前詞，訴請撤
    銷，為無理由，應予駁回。
據上論結，本件原告之訴為無理由，爰依行政訴訟法第98條第1
項前段，判決如主文。
中    華    民    國    97    年    10    月   22     日
                    臺北高等行政法院第二庭
                              審判長法  官  徐瑞晃
                                    法  官  陳金圍
                                    法  官  蕭惠芳
上為正本係照原本作成。
如不服本判決，應於送達後20日內，向本院提出上訴狀並表明上
訴理由，如於本判決宣示後送達前提起上訴者，應於判決送達後
20日內補提上訴理由書（須按他造人數附繕本）。
中    華    民    國    97    年    10    月   22     日
                                    書記官   李淑貞


司法院資訊處製作；財團法人民間司法改革基金會備份。
